【裁判字號】    98,易,188
【裁判日期】    980416
【裁判案由】    妨害名譽
【裁判全文】
臺灣高雄地方法院刑事判決               98年度易字第188號
公  訴  人  臺灣高雄地方法院檢察署檢察官
被      告  丙○○
上列被告因妨害名譽案件，經檢察官提起公訴（97年度偵字第
25361 號、第25368號），本院判決如下：
    主  文
丙○○犯公然侮辱罪，處拘役貳拾日，如易科罰金，以新臺幣壹
仟元折算壹日。
    事  實
一、丙○○、甲○○夫妻與丁○○○、葉瑤夫妻係鄰居關係，
    自民國96年起，雙方時有嫌隙，詎丙○○竟基於公然侮辱之
    犯意，於97年5 月29日上午9 時47分許，在高雄市○○區○○路885 號北國麗景社區管理室特定多數人得進出之場所，
    以「起瘋」（台語）辱罵丁○○○。
二、案經丁○○○告訴暨高雄巿政府警察局楠梓分局報告臺灣高
    雄地方法院檢察署檢察官偵查起訴。
    理  由
壹、程序事項
一、按被告以外之人於審判外之陳述，雖不符刑事訴訟法第159
    條之1 至之4 之規定，然經當事人於審判程序同意作為證據
    ，法院審酌該言詞陳述或書面陳述作成時之情況，認為適當
    者，亦得為證據。又當事人、代理人或辯護人於法院調查證
    據時，知有第159 條第1 項不得為證據之情形，而未於言詞
    辯論終結前聲明異議者，視為有前項之同意，同法第159 條
    之5 亦有明文。查本案所引用之其餘證據資料（詳後引證據
    ），其中各項言詞或書面傳聞證據部分，縱無刑事訴訟法第
    159 條之1 至第159 條之4 或其他規定之傳聞證據例外情形
    ，亦業經本院審理時予以提示並告以要旨，且各經檢察官及
    被告丙○○表示意見，當事人已知上述證據乃屬傳聞證據，
    或明示同意作為本案之證據使用，或未於言詞辯論終結前對
    該等證據聲明異議，本院審酌上開證據作成時之情況，並無
    違法取證或其他瑕疵，認為以之作為證據為適當，自應有證
    據能力。
貳、實體事項
一、訊據被告丙○○，固坦承有於上開時間，在北國麗景社區管
    理室出言「起瘋」（台語）一語，惟矢口否認有何公然侮辱
    告訴人丁○○○之犯行，辯稱：伊係在罵伊先生，「起瘋」
    （台語）是伊的口頭禪，並非在罵告訴人云云。惟查：
（一）上揭犯罪事實，業據證人即告訴人丁○○○於本院審理時
      具結證述甚詳，核與其於檢查事務官訊問及檢察官偵訊時
      之陳述內容大致相符（見偵卷一第12頁，偵卷二第59頁）
      ，又告訴人將被告當時所為對話內容以錄音筆加以錄音，
      被告確實有說「起瘋」（台語）等話語，此有告訴人提供
      之錄音光碟1 片存卷可證（附於偵卷一證物袋內），上開
      錄音光碟並經臺灣高雄地方法院檢察署檢察官於97年11月
      11日當庭勘驗屬實，有勘驗筆錄附卷可稽（見偵卷三第23
      頁），且被告亦坦承該錄音內容中女生的聲音為其所言無
      訛（見偵卷一第51頁），是被告於97年5 月29日上午9 時
      47分許有罵「起瘋」（台語）等話語乙節，應為屬實。
（二）證人即被告先生甲○○於本院審理時證稱：案發當時伊被
      被告罵「起瘋」（台語）時，好像有看到告訴人經過等語
      ，足徵被告罵「起瘋」（台語）時，告訴人應有在現場。
      證人甲○○又證稱：因伊有早起的習慣，案發當天伊早起
      在中庭喝酒，上午9 時40分許伊在管理室，被告看到伊就
      罵伊，忘記之前有無進去伊家，喝酒的人都迷迷糊糊等語
      。證人甲○○與被告為夫妻關係，雖有具結作證，然對於
      案發當日之情況，則以其當日有喝酒，故精神狀態不佳等
      情，所述均避重就輕，針對問題均無法肯定回答，其上開
      證述內容顯有迴護被告之情，是其證言之可信性即有可疑
      。再依告訴人提供其住處之錄影光碟，於畫面時間9 ：42
      分至43分間，被告與證人甲○○於告訴人出門後始共同走
      出門外，有97年10月23日臺灣高雄地方法院檢察署檢察官
      勘驗筆錄在卷可考（見偵卷一第35頁），可見證人甲○○
      當日是與被告2 人同時出門，故其證稱當日早起在中庭喝
      酒，被告在管理室看到伊等語，顯與事實不符，而無可採
      。是證人甲○○上開證述，均無法為有利被告之認定。從
      而，證人甲○○當日上午9 時42分許既與被告同時出門，
      自無其所稱因在外喝酒致被告不悅而對其辱罵之情形，縱
      證人甲○○稍早果有因喝酒致被告惱怒，被告亦應於外人
      不得見聞之家中辱罵，而非在公開場所對其辱罵。是被告
      辯稱當日係在罵證人甲○○「起瘋」（台語）等語，顯係
      事後卸責之詞，不足採信。
（三）被告與告訴人同為北國麗景社區之住戶，且為鄰居關係，
      2 家人於96年間即因細故而產生嫌隙，證人丁○○○夫妻
      並因此對被告夫妻2 人提出多次告訴等節，業經證人甲○○證述在卷。再被告與告訴人2 家因長期關係不睦，經常
      爭吵、叫罵，經北國麗景社區管理委員會提案要求制止等
      情，亦有該社區管理委員會97年8 月6 日第14屆第3 次會
      議紀錄附卷可憑（見偵卷二第57頁），益徵雙方互有嫌隙
      之情況，已嚴重到影響社區安寧，為社區其他住戶所不能
      容許之事實，更徵被告與告訴人間嫌隙之大，為該社區其
      餘住戶眾所皆知之事，故提案要求管委會處理。
（四）依上開告訴人提供之住處錄影光碟，於畫面時間9 ：47分
      時，王禧益（即北國麗景社區總幹事）陪同告訴人返回住
      處；於畫面時間9 ：47分44秒間，被告出現在告訴人住處
      門口，且有對告訴人講話，及以手勢指告訴人；為此，告
      訴人因而報警，故於畫面時間10：04分04秒間，有2 名員
      警出現於告訴人住處門口等情，除經證人丁○○○證述在
      卷外，復有上開勘驗筆錄、高雄市政府警察局楠梓分局受
      理各類案件紀錄表、員警職務報告在卷可佐（偵卷一第35
      頁、警卷第20、24頁），顯見當日員警抵達之前，被告確
      有與證人丁○○○發生口角，告訴人因而由王禧益陪同返
      家，並報警處理。證人甲○○雖證稱：當天有看到證人丁○○○由外往社區裡面走，沒有看到被告跟證人丁○○○
      講話等語，惟其證述內容依前所述已有偏頗之嫌，自無法
      採為有利被告之認定。準此，堪認被告辱罵「起瘋」（台
      語）一語，係對告訴人所說，告訴人始有上開尋求他人保
      護之後續舉動，被告因此無從發洩不滿之情緒，才又到告
      訴人住處門口對告訴人指責、謾罵。
（五）按刑法第309 條所謂「公然」，乃不特定人或多數人直接
      得以共見共聞之狀態，至於現場實際上有多少人聞見，則
      非所問；另所稱之「侮辱」，係指直接對人詈罵、嘲笑或
      其他表示足以貶損他人評價之意思，足使他人在精神、心
      理上感受到難堪或不快之虞者，亦即侮辱行為本身具有侵
      害他人感情名譽之一般危險。本件案發地點為北國麗景社
      區之管理室，該社區之住戶及訪客進入社區均要經過管理
      室，業據證人丁○○○證述明確，是該管理室應為特定多
      數人得以進出之場所無疑。至於「起瘋」（台語）等語，
      一般人均認為係以使人難堪為目的之言語，意指該人精神
      方面有問題，足以使個人在社會上所保持之人格及地位，
      達貶損評價之程度，且以被告國中畢業之智識程度及從事
      民俗療法之工作經驗等情，理應知悉前揭話語含有侮辱、
      貶抑他人社會聲譽之意，且被告僅因與告訴人素來之嫌隙
      ，即在上開場合對告訴人辱罵，表示其憤怒不滿之情緒，
      足認已達公然侮辱告訴人之程度，況證人甲○○亦證稱被
      告僅偶而說「起瘋」（台語）等語，足認被告辯稱：「起
      瘋」（台語）係伊口頭禪云云，顯係卸責之詞，礙難僅憑
      此逕認被告即無侮辱他人之犯意。
（六）綜上，被告於上開時間，在前揭特定多數人可共見共聞之
      公然情形下，對告訴人出言「起瘋」（台語）等粗俗不堪
      之字眼，侮辱告訴人，貶損其社會評價，足使其精神、心
      理上感到難堪，要屬無疑。本件事證明確，被告所辯尚無
      足採，其犯行堪以認定，應予依法論科。
二、核被告所為，係犯刑法第309 條第1 項公然侮辱罪。爰審酌
    被告與告訴人本為鄰居關係，理應相互忍讓，共同維護居住
    安寧，被告卻因細故而與告訴人結怨，並辱罵告訴人，未能
    顧及他人內心難堪與不快之感受，犯後飾詞矯卸，態度不佳
    ，未有悔意，迄今尚未與告訴人就民事賠償事宜達成和解，
    被告所為固無足取，惟念及其並無前科，國中畢業學歷之智
    識程度等一切情狀，量處如主文所示之刑，併諭知易科罰金
    之折算標準，以示懲儆。
據上論斷，應依刑事訴訟法第299 條第1 項前段，刑法第309 條
第1 項、第41條第1 項，刑法施行法第1 條之1 ，判決如主文。
本案經檢察官乙○○到庭執行職務。
中    華    民    國    98    年    4     月    16    日
                  刑事第十六庭  審判長法  官  曾逸誠
                                      法  官  林柏壽
                                      法  官  王靖茹
以上正本證明與原本無異。
如不服本判決應於收受送達後10日內向本院提出上訴書狀，並應
敘述具體理由；如未敘述上訴理由者，應於上訴期間屆滿後20日
內向本院補提理由書（均須按他造當事人之人數附繕本）「切勿
逕送上級法院」。
中    華    民    國    98    年    4     月    17    日
                                      書記官   鍾錦祥
附錄本案論罪科刑法條：
刑法第309條
公然侮辱人者，處拘役或3百元以下罰金。
以強暴犯前項之罪者，處1 年以下有期徒刑、拘役或5 百元以下
罰金。


司法院資訊處製作；財團法人民間司法改革基金會備份。
